臺灣高等法院民事判決             100年度保險上易字第21號
上  訴  人  侯美月
被  上訴人  遠雄人壽保險事業股份有限公司
法定代理人  屠仲生
訴訟代理人  傅祥原
上列當事人間給付保險金事件，上訴人對於民國100年4月22日臺
灣臺北地方法院第一審判決（100年度保險字第15號）提起上訴
，並為訴之追加，本院於100年9月6日言詞辯論終結，判決如下
：
    主  文
上訴及追加之訴均駁回。
第二審訴訟費用（含追加之訴部分）由上訴人負擔。
    事實及理由
壹、程序方面
一、第按，訴狀送達後，原告不得將原訴變更或追加他訴。但請
    求之基礎事實同一，或擴張或減縮應受判決事項之聲明者，
    此觀諸民事訴訟法第255條第1項第2款、第3款規定自明。又
    第二審訴之變更或追加，非經他造同意，不得為之。但第25
    5條第1項第2款至第6款情形，不在此限。同法第446條第1項
    亦有明定。所謂請求之基礎事實同一者，係指變更或追加之
    訴與原訴之主要爭點有其共同性，各請求所主張之利益在社
    會生活上，可認係屬同一或關聯之紛爭，而就原請求之訴訟
    及證據資料，於審理繼續進行時，在相當程度範圍內具有同
    一性或一體性，得期待於後請求之審理予以利用，且無害於
    他造當事人程序權之保障，俾先後兩請求在同一程序得加以
    解決，避免重複審理，進而為一次解決紛爭。
二、經查，上訴人於本院追加不當得利之法律關係為請求權基礎
    （下稱追加之訴部分），核屬訴之追加。上訴人於原審起訴
    請求之基礎事實，為訴外人楊森林以自己為被保險人，於民
    國95年9月1日投保被上訴人團體保險（下稱系爭保險契約）
    ，伊為系爭保險契約受益人，而依系爭保險契約向被上訴人
    為請求，係就系爭保險契約之效力而為審酌認定（下稱原起
    訴部分），與追加之訴部分在社會生活上，當屬關聯之紛爭
    。且追加之訴部分之訴訟及證據資料，與原起訴部分，有事
    實上之共通性與關聯性，原起訴部分之證據資料，於追加之
    訴部分得繼續使用，自宜利用同一訴訟程序審理，藉以一次
    解決紛爭，俾符訴訟經濟之要求，對於被上訴人程序權之保
    障，亦無不利影響。是揆諸上一之規定及說明意旨，追加之
    訴部分與原起訴部分間之基礎事實，要屬同一，雖被上訴人
    不同意上訴人為訴之追加，仍應予准許。
貳、實體方面
一、上訴人起訴主張：楊森林與被上訴人間成立系爭保險契約，
    並約定伊為受益人。楊森林平時身體狀況完全正常，每星期
    有爬山運動，且96年9月15日體檢報告之X光檢查、運動心電
    圖、膽固醇及血糖都正常，即心血管正常，不可能心肌梗塞
    。於96年12月8日晚上9時30分許，臺北市○○○路○段106巷
    15弄9號6樓住處（下稱系爭住處）樓上突然重丟類似撞球之
    物品在地板而發出刺耳的爆炸聲，至同日晚上9時50分許楊
    森林在椅子上穿襪要出門時，突然趴倒地板，掙扎兩下後即
    不動（下稱系爭事故）。伊與兒子合力幫楊森林作CPR，後
    由救護車送財團法人長庚紀念醫院台北院區（下稱長庚醫院
    ），經醫師急救無效而於同日晚上10時45分宣告死亡。嗣伊
    於98年3月，看報載「搞軌案」提及「除了生病死，遭遇外
    來突發事故致死均屬意外」，始驚覺系爭事故屬意外險範疇
    而開始進行追查，經請教心臟科醫師後，所得答案均說楊森
    林應是過度驚嚇引發心室顫動猝死。且於系爭事故發生當日
    ，119人員到達現場為楊森林急救時，有使用自動體外電擊
    去顫器除顫，亦印證死因為心室顫動。伊於98年4月22日與
    醫師詳談並拷貝病歷（下稱系爭病歷），由醫師查清體檢資
    料後，始判斷不是心肌梗塞導致心室顫動，而是突發劇烈聲
    響意外，過度驚嚇致嚴重心律不整，屬非由疾病引起之外來
    突發事故，當屬意外死亡。故待急診處主任查明相關病歷，
    於99年3月30日重新開立診斷證明書（下稱系爭診斷證明書
    ）後，伊始明確知悉楊森林為突然過度驚嚇猝死，則依保險
    法第65條第2款規定，伊於99年4月6日提出理賠時，請求權
    並未消滅。詎被上訴人僅依系爭保險契約給付壽險（GTL）
    身故保險金新臺幣（下同）30萬元，就傷害險（GPA）150萬
    元部分（下稱系爭保險金），則以楊森林死亡證明書（下稱
    系爭死亡證明書）上，死亡原因為心肺衰竭、死亡種類為病
    死或自然死，與意外傷害事故定義不符而拒絕理賠。然而，
    系爭死亡證明書係統一格式，其所載死亡種類為病死或自然
    死，乃為與自殺、他殺作區別，不得逕認系爭事故非屬系爭
    保險契約所定之意外傷害事故，且死因記載之心肺衰竭亦非
    疾病名稱，醫師重新查明後，亦於系爭病歷上記載「非自殺
    、非藥物中毒、無外傷」。又系爭死亡證明書右側有「註2
    ：死因將來如發現錯誤，惟錯誤係在當時難以避免情況下發
    生時，診斷者不負法律上之責任」之記載（下稱系爭記載）
    ，是系爭死亡證明書應無效力，而應以重新書寫之系爭診斷
    證明書為準。況被上訴人未提出證據證明楊森林係由何種疾
    病引起外來突發事故造成楊森林死亡，拒絕給付系爭保險金
    ，並無理由。至財團法人保險事業發展中心（下稱保發中心
    ）立場偏向被上訴人，且審查者非心臟科或精神科專科醫師
    ，其審查無公信力。此外，伊於100年2月16日收受被上訴人
    答辯狀後，始看到系爭保險契約之要保書、受益人及傷害保
    險之承保範圍，方知悉尚有權利可得行使，要無請求權罹於
    時效而消滅之情形。是以，被上訴人應給付伊系爭保險金及
    利息等情，並聲明：(一)被上訴人應給付伊150萬元，及自99
    年4月21日起至清償日止，按年息10％計算之利息。(二)願供
    擔保請准宣告假執行。嗣於本院言詞辯論時，另為追加之訴
    部分主張：被上訴人拒絕理由，因而獲得不必支付系爭保險
    金之利益，係屬不當得利，伊亦得基於不當得利之法律關係
    ，向被上訴人請求系爭保險金。
二、被上訴人則以：系爭保險事故於96年12月8日發生，則系爭
    保險金之請求權時效，應自系爭事故發生時起算，而非系爭
    事故原因證明日，且不因上訴人主觀上對於系爭保險金權利
    存在知悉與否而有影響，是上訴人於96年12月8日知悉楊森
    林因系爭事故死亡之事實，故系爭保險金之請求權時效於98
    年12月9日已消滅。乃上訴人遲至99年12月間始提起本件訴
    訟，系爭保險金之請求權顯已罹於時效而消滅，伊自得拒絕
    給付。另伊否認有上訴人所稱如爆炸般之三聲撞擊聲，且依
    財政部保險局委託保發中心送請醫療專業背景委員審查結果
    ，認為楊森林應導因於心臟疾病造成之心室顫動、心因性休
    克而死亡，尚難認定因驚嚇造成楊森林死亡之結果。基此，
    楊森林之死亡係由其本身疾病所致，與傷害險即意外險之定
    義不符等語置辯，並聲明：(一)上訴人於原審之訴駁回。(二)如
    受不利判決，願供擔保請准宣告免為假執行。關於追加之訴
    部分，則另以：伊為時效抗辯，係法律賦予之權利，無不當
    得利可言為辯。
三、本件經原審判決上訴人之訴及假執行之聲請均駁回。上訴人
    不服原審判決，提起上訴及追加之訴，聲明為：(一)原判決廢
    棄。(二)被上訴人應給付上訴人150萬元，及自99年4月21日起
    至清償日止，按年息10％計算之利息。被上訴人則聲明：上
    訴及追加之訴均駁回。
四、兩造不爭執之事項（見本院卷第36頁，並依判決格式修正或
    刪減文句，或依爭點論述順序整理內容）
（一）楊森林以自己為被保險人，於95年9月1日投保系爭保險契
      約，其中包含團體一年定期壽險（GTL）30萬元、團體傷
      害險（GPA）150萬元，並約定上訴人為受益人。
（二）楊森林係於96年12月8日晚間10時45分許死亡。
（三）系爭死亡證明書右側有系爭記載。
（四）被上訴人僅於97年初給付系爭保險契約之壽險（GTL）身
      故保險金30萬元予上訴人，就系爭保險金部分，則以系爭
      死亡證明書上，死亡原因為心肺衰竭、死亡種類為病死或
      自然死，與意外傷害事故定義不符而拒絕理賠。
（五）被上訴人因系爭保險契約之成立，有交付如原審卷第6頁
      之團體保險證（下稱系爭保險證）予楊森林，但未將原審
      卷第89頁至第92頁、第94頁至第109頁之系爭保險契約條
      款交付楊森林，而僅交付臺北市汽車駕駛員職業公會。
（六）楊森林未曾請求給付系爭保險契約之重大疾病或傷害之理
      賠。
（七）上揭事項，並有兩造不爭執其形式真正（見本院卷第36頁
      背面）之系爭保險證、被上訴人99年4月26日團行第99042
       6號通知、被上訴人99年6月23日（99）遠雄壽字第718號
      函、系爭死亡證明書、系爭病歷、團體保險要保書暨相關
      資料、系爭保險契約條款（以上均影本）附卷可稽（分別
      見原審卷第6頁至9頁、第12頁至第21頁、第89頁至第109
      頁），自堪信為真實。
五、經本院於100年8月18日與兩造整理並協議簡化之爭點為（見
    本院卷第36頁，並依本院論述之先後與妥適，而調整其順序
    、內容）
（一）系爭保險金給付請求權，是否已罹於時效而消滅？
（二）系爭保險事故是否屬外來之意外傷害事故所致？上訴人得
      否請求被上訴人給付系爭保險金？
六、茲就爭點分別論述如下
（一）系爭保險金給付請求權，業已罹於時效而消滅。
  １、上訴人係主張：被上訴人未將系爭保契約條款交付楊森林
      ，違反消費者保護法相關規定，該條款不構成契約內容；
      伊係於醫師重開系爭診斷證明書時，始知楊森林為意外死
      亡，故系爭保險金請求權時效應自99年9月月30日始起算
      云云。
  ２、然按，由保險契約所生之權利，自得為請求之日起，經過
      二年不行使而消滅。而危險發生後，利害關係人能證明其
      非因疏忽而不知情者，自其知情之日起算，此觀諸保險法
      第65條規定即明。又所謂請求權得行使時，係指權利人得
      行使請求權之狀態。申言之，請求權人行使其請求權並無
      法律上之障礙，即為請求權得行使時。惟請求權人因疾病
      或其他事實上障礙致不能行使請求權者，其請求權時效之
      進行，均不因此而受影響。且保險金給付請求權應自保險
      事故發生之時，即開始起算其時效期間，不因請求權人對
      此權利之存在主觀上知悉與否而影響。至於保險人對於權
      利人之請求或其範圍有所爭執，則屬訴訟繫屬時，法院判
      斷之事項，尚難認權利人之請求權有不得行使之情形。
  ３、再按，傷害保險人於被保險人遭受意外傷害及其所致殘廢
      或死亡時，負給付保險金額之責。前項意外傷害，指非由
      疾病引起之外來突發事故所致者。要保人、被保險人或受
      益人，遇有保險人應負保險責任之事故發生，除本法另有
      規定，或契約另有訂定外，應於知悉後五日內通知保險人
      。保險法第131條、第58條分別定有明文。而系爭保險契
      約之保險範圍，依系爭保險契約第3條約定，乃為「被保
      險人於本契約有效期間內，因遭受意外傷害事故，致其身
      體蒙受傷害而致殘廢或死亡時，本公司依照保險契約的約
      定，給付保險金」、「前項所稱意外傷害事故，指非由疾
      病引起之外來突發事故」（見原審卷第94頁），核與保險
      法第131條規定相仿。至系爭保險契約第14條第1項前段約
      定「被保險人於本契約有效期間內遭受第三條約定的意外
      傷害事故時，受益人應於知悉意外傷害事故發生後十日內
      將事故狀況及被保險人之傷害程度通知本公司。」等節（
      見原審卷第94頁背面），其通知時間較保險法第58條規定
      猶長，更有利於上訴人。以故，被上訴人未將原審卷第89
      頁至第92頁、第94頁至第109頁之系爭保險契約條款交付
      楊森林，而僅交付臺北市汽車駕駛員職業公會等節，固為
      兩造所無異詞（見上四之（五）所示），惟此與上訴人之
      系爭保險金請求權時效起算無涉，併此指明。
  ４、經查，楊森林係於96年12月8日晚間9時55分許，在系爭住
      處，因昏迷倒地而由臺北市政府消防局派遣救護人員前往
      ，到場時楊森林已無呼吸心跳，經送長庚醫院急救，於同
      日晚間10時45分不治死亡等情，業為上訴人所自認（見原
      審卷第4頁），並有系爭死亡證明書、長庚醫院急診病歷
      、臺北市政府消防局救護紀錄表（均影本）附卷可稽（分
      見原審卷第12頁、第14頁、第20頁），自堪信為實在。
  ５、再查，審諸上訴人自承：於96年12月8日晚上9時許，楊森
      林在系爭住處客廳看電視，與伊說明晚上9點50分外出購
      物；同日晚上9時30分許，系爭住處樓上突然重丟類似撞
      球之物品在地板而發出刺耳的爆炸聲；至同日晚上9時50
      分許楊森林在椅子上穿襪要出門時，突然趴倒地板，掙扎
      兩下後即發生系爭事故。伊與兒子合力幫楊森林作CPR，
      後由救護車送至長庚醫院急救；伊曾為麻醉工作者等節（
      見原審卷第4頁、第15頁）觀之，足徵上訴人於系爭事故
      前與楊森林同在系爭住處，對於其主張：系爭事故發生前
      約半小時，系爭住處曾自樓上傳來巨大聲響，楊森林發生
      系爭事故而死亡之經過等相關情形，均屬知之甚詳。職是
      ，揆諸上２之規定及說明意旨，系爭保險金請求權應自96
      年12月8日起算，至為明悉。
  ６、至按，保險法第65條第2款之不知情態樣，可分為不知保
      險事故發生、不知自己為權利人（包含不知有保險契約之
      存在、不知自己為權利人）、不知權利之可得行使等。惟
      利害關係人就該不知情之情形，應證明其於危險發生後非
      因疏忽而不知情，始得自其知情之日起算。
  ７、卷查，上訴人於96年12月8日即知系爭事故之發生，是無
      不知保險事故發生之情況，甚為明顯。又上訴人自承：系
      爭保險契約之保險費用是伊繳納，伊知道有系爭保險契約
      ，楊森林過世時，即由伊子楊承修去請求，是在97年初的
      時候等語（見本院卷第36頁背面），佐諸被上訴人提出而
      形式真正為上訴人所不爭執（見本院卷第36頁背面）之97
      年1月7日團體保險理賠申請書影本（見本院卷第43頁）所
      載，足見上訴人亦無不知自己為權利人之狀況，至為明悉
      。
  ８、另查，上訴人雖主張：伊不知道傷害險包括意外在內，可
      以請求云云。惟傷害險之定義，業如上２所明示，初不因
      上訴人對於保險法內容或系爭保險契約文義不明瞭，即認
      其屬不知情態樣，而更易系爭保險金請求權之起算時點。
      況且，上訴人對於楊森林之死亡經過知之甚詳，就其主張
      「系爭事故發生前，系爭住處樓上突然重丟類似撞球之物
      品在地板而發出刺耳的爆炸聲，造成楊森林意外死亡」等
      情，要難諉為不知，尤未證明其於系爭事故發生後非因疏
      忽而不知情，其非屬保險法第65條第2款所謂之不知情態
      樣，洵堪認定。
  ９、據此，上訴人未能證明其非因疏忽而不知情，故系爭保險
      金請求權時效，應自96年12月8日即得為請求之日起算，
      經過二年不行使而消滅。是故，系爭保險金請求權之消滅
      時效期間應於98年12月8日完成，惟上訴人遲自99年12月
      14日（見原審卷第4頁）始提起本件訴訟，被上訴人復為
      時效抗辯，則系爭保險金給付請求權業已罹於時效而消滅
      ，實堪確定。
（二）上訴人不得請求被上訴人給付系爭保險金。
  １、按因時效而免負義務，雖得認為受利益，但法律規定時效
      制度，其目的即在使受益人取得其利益，故除另有不當得
      利請求權與之競合之情形外，不能謂無法律上之原因而受
      利益（最高法院51年臺上字第2881號判例參照）。又時效
      制度，係為維持社會秩序與交易安全之安定而設，債務人
      行使時效抗辯權，依民法第144條第1項規定拒絕給付，乃
      法律賦予之權利，難謂與誠信原則有違。
  ２、承上（一）所述，系爭保險金給付請求權業因罹於時效而
      消滅，則上訴人不得請求被上訴人給付系爭保險金，甚為
      明灼。又被上訴人因時效消滅而拒絕給付系爭保險金，乃
      緣於時效制度規定，揆諸上１之說明意旨，自非無法律上
      原因而受利益。是以，上訴人之追加之訴部分，亦屬無據
      。至原列「系爭保險事故是否屬外來之意外傷害事故所致
      ？」之爭點部分，無論結果如何，皆與上開結論不生響，
      核無贅予論列之必要，附此指明。
七、綜上所述，上訴人主張系爭保險金請求權之時效尚未消滅，
    為不足採。被上訴人為系爭保險金請求權業罹於時效而消滅
    之抗辯，尚屬可信。從而，上訴人主張本於系爭保險金契約
    約定及不當得利之法律關係，請求被上訴人給付系爭保險金
    ，均為無理由，不應准許。原審關於上訴人依系爭保險契約
    約定請求系爭保險金部分，為上訴人敗訴之判決，及駁回其
    假執行之聲請，並無不合。上訴意旨指摘原判決不當，求予
    廢棄改判，為無理由，應予駁回。
八、本件事證已臻明確，至於未論述之爭點；兩造其餘之攻擊或
    防禦方法；未經援用之證據，經本院斟酌後，認為均不足以
    影響本判決之結果，自無一一詳予論駁之必要，併此敘明。
九、據上論結，本件上訴及追加之訴均為無理由，依民事訴訟法
    第449條第1項、第78條，判決如主文。
中    華    民    國   100    年    9     月    20    日
                  民事第五庭
                        審判長法  官  李錦美
                              法  官  黃雯惠
                              法  官  鍾任賜
正本係照原本作成。
不得上訴。
中    華    民    國   100    年    9     月    20    日

                              書記官  吳金來